【裁判字號】    99,交聲,24
【裁判日期】    980107
【裁判案由】    聲明異議
【裁判全文】
臺灣彰化地方法院交通事件裁定          99年度交聲字第24號
移
異 議 人 即
受 處 分 人  甲○○
上列異議人即受處分人因違反道路交通管理處罰條例案件，對於
交通部公路總局臺中區監理所彰化監理站民國98年12月22日所為
之處分（原處分案號：彰監四字第裁64—I00000000 號），聲明
異議，本院裁定如下：
    主  文
原處分關於「罰鍰逾新臺幣玖仟伍佰元」及「吊扣駕駛執照拾貳
個月」部分均撤銷。
前項撤銷罰鍰部分，甲○○不罰。
甲○○自用一般小客車駕駛人駕駛汽車，經測定酒精濃度超過規
定標準，吊扣小型車駕駛執照拾貳個月。
其餘異議駁回。
    理  由
一、原處分意旨略以：異議人即受處分人甲○○於民國（下同）
    97年12月2 日凌晨1 時29分許，駕駛車牌號碼2920─ND號自
    用一般小客車，行經彰化縣和美鎮○○路215 巷路口因「駕
    駛汽車行駛公路經警方攔檢實施酒測，測得酒測值為1.04MG
    ／L ，超過呼氣標準值（0.25MG／L ）0.79 MG ／L 」之違
    規，為彰化縣警察局和美分局警員以彰警交字第I00000000
    號舉發違反道路交通管理事件通知單依法舉發，並於98年12
    月22日以彰監四字第裁64—I00000000 號裁決書，裁處罰鍰
    新臺幣（下同）49,500元，吊扣駕駛執照12個月並施以道安
    講習，於法應無不合等語。
二、聲明異議意旨略以：
  (一)受處分人違規當時係駕駛自用一般小客車，卻遭原處分機關
    吊扣其職業聯結車駕照，依法無據，且吊扣其職業聯結車駕
    照，影響其生活家計。
  (二)其於上開時、地酒後駕車之行為，業經臺灣彰化地方法院檢
    察署檢察官為緩起訴處分，並已依檢察官指示支付國庫4萬
    元，為此聲明異議，請求撤銷原處分等語。
三、按汽車駕駛人，駕駛汽車經測試檢定酒精濃度超過規定標準
    者，處新臺幣15,000元以上60,000元以下罰鍰，並當場移置
    保管其車輛及吊扣其駕駛執照1 年；又汽車駕駛人飲用酒類
    或其他類似物後，其吐氣所含酒精濃度超過每公升0.25毫克
    或血液中酒精濃度超過百分之0.05以上者，不得駕車，道路
    交通管理處罰條例第35條第1 項第1 款及道路交通安全規則
    第114 條第2 款分別定有明文。
四、經查：
  (一)本件異議人即受處分人甲○○於97年12月2 日凌晨1 時29分
    許，駕駛車牌號碼2920─ND號自用一般小客車，行經彰化縣
    和美鎮○○路215 巷路口，因「駕駛汽車行駛公路經警方攔
    檢實施酒測，測得酒測值為1.04MG／L ，超過呼氣標準值（
    0.2 5MG ／L ）0.79 MG ／L 」之違規，為彰化縣警察局和
    美分局警員以彰警交字第I00000000 號舉發違反道路交通管
    理事件通知單依法舉發，並於98年12月22日以彰監四字第裁
    64—I000 00000號裁決書，裁處罰鍰49,500元，吊扣駕駛執
    照12個月並施以道安講習等情，有上開舉發違反道路交通管
    理事件通知單及交通部公路總局臺中區監理所彰化監理站違
    反道路交通管理事件裁決書各1 紙在卷可稽，並為受處分人
    所不爭執，其前開違規事實足堪認定。
  (二)吊扣駕駛執照部分：
    1.按道路交通管理處罰條例第68條業於94年12月14日修正，
      並自95年3 月1 日施行，修正前之道路交通管理處罰條例
      第68條規定：「汽車駕駛人，因違反本條例及道路交通安
      全規則之規定，受【吊扣或】吊銷駕駛執照處分時，【吊
      扣或】吊銷其持有各級車類之駕駛執照。」而修正後之道
      路交通管理處罰條例第68條規定：「汽車駕駛人，因違反
      本條例及道路交通安全規則之規定，受吊銷駕駛執照處分
      時，吊銷其持有各級車類之駕駛執照。」查，該條文修正
      前，其原提案修正條文為：「汽、機車駕駛人，因違反本
      條例及道路交通安全規則之規定，受【吊扣或吊銷】駕駛
      執照處分時，【吊扣或吊銷】其違法或違規當時所駕駛車
      輛之駕駛執照。」立法理由略以：「原條文將違法或違規
      駕駛人所持有各級車類之駕駛執照一併吊扣或吊銷，失之
      過酷，影響人民工作及生活甚鉅，爰修正之」等語，是以
      其立法意旨在於違規行為對道路交通秩序之維持及道路交
      通安全已生較大之影響，故規定吊扣或吊銷其持有各級車
      類之駕駛執照，以限制其繼續駕車行駛道路之權利，其係
      屬駕駛行為之限制，並不因所持駕駛執照種類不同而有所
      差異。而最後通過之修正條文，係將道路交通管理處罰條
      例第68條原有條文中之【吊扣或】3 字刪除各情，有立法
      院交通委員會94年10月5 日台立交字第09424 00153 號函
      附道路交通管理處罰條例第68條審查報告可參（參立法院
      公報第94卷第70期第135 至138 頁）。則參照上開立法理
      由及立法經過，依修正後之條文，按上開規定受【吊銷駕
      照】處分者，仍維持吊銷其持有各級車類之駕駛執照，至
      於，受【吊扣駕照】處分者，則僅【吊扣】其違法或違規
      當時所駕駛車輛之駕駛執照，不再吊扣其持有各級車類之
      駕駛執照，此觀之立法理由及立法經過至明（臺灣高等法
      院臺中分院96年度交抗字第136 、648 號裁定意旨參照）
      。
    2.查本件受處分人違規行為發生於97年12月2 日，自應依修
      正後道路交通管理處罰條例第68條裁處，且修正後道路交
      通管理處罰條例第68條之規定，既將「吊扣」等字刪除，
      是依前開說明，駕駛人受吊扣駕駛執照處分時，不再吊扣
      其持有各級車類之駕駛執照，故原處分機關於作成吊扣駕
      駛執照處分時，應就行為人所應吊扣之駕駛執照種類予以
      限定，始符合依法行政原則。次查，受處分人為本件違規
      時係駕駛自用一般小客車，此有彰警交字第I00000000 號
      舉發違反道路交通管理事件通知單附卷可憑，揆諸前開說
      明，其依法所受之處分應為限制其駕駛自小客車之權利，
      即吊扣其小型車駕駛執照，原處分機關未審酌及此，逕為
      裁罰，即難認為允當。至駕照如何「吊扣」其中一部分，
      係屬執行方式之問題，但不能因執行稍有困難，即置立法
      修正通過之條文不予遵守適用，併予敘明。
  (三)罰鍰部分：
    1.按94年2 月5 日公布、95年2 月5 日施行之行政罰法第26
      條第1 項規定：「一行為同時觸犯刑事法律及違反行政法
      上義務規定者，依刑事法律處罰之。但其行為應處以其他
      種類行政罰或得沒入之物而未經法院宣告沒收者，亦得裁
      處之。」此乃一行為同時造成刑罰法律與行政秩序罰規定
      發生競合適用之關係時，基於「一事不二罰」之法理，經
      由立法程序確立應以刑罰優先為原則，避免行為人承受過
      度且重複之處罰；此觀該條立法理由明確揭示：「一行為
      同時觸犯刑事法律及違反行政法上義務規定時，由於刑罰
      與行政罰同屬對不法行為之制裁，而刑罰之懲罰作用較強
      ，故依刑事法律處罰，即足資警惕時，實無一事二罰再處
      行政罰之必要，且刑事法律處罰，由法院依法定程序為之
      ，較符合正當法律程序，應予優先適用；但罰鍰以外之沒
      入或其他種類行政罰，因兼具維護公共秩序之作用，為達
      行政目的，行政機關仍得併予裁處，故為第1 項但書規定
      。」其理益明。是以前揭行政罰法中刑事法律處罰優先且
      不再處以行政秩序罰之目的，既係因為行為人已接受刑罰
      而足資警惕，且已發生懲罰之作用，即無使行為人陷於雙
      重處罰之不利益，則關於刑事法律處罰之範圍自應採取實
      質認定，凡刑事實體法或程序法中所規定客觀上剝奪行為
      人生命、自由、財產權利，主觀上亦因制裁之嚴厲性、痛
      苦性，其強度足以造成心理強制而間接達成矯正教化目的
      之處遇手段，皆應納入其中，而不以形式上符合刑法第32
      條至第34條所定主刑及從刑種類者為限，始與前揭法律規
      範之意旨相符。而酒後駕車經檢察官為緩起訴處分，並命
      被告向公庫支付一定之金額者，被告係履行檢察官之緩起
      訴處分命令，此等命令名義上雖非刑罰，但仍是一種特殊
      的處遇措施，造成被告之財產減少或義務增加，性質上亦
      屬干預人民自由之處分，與刑事制裁無異，實質上為刑事
      處罰；僅因檢察官採取緩起訴處分之替代性刑事處遇手段
      ，未將該案逕行起訴或聲請簡易判決處刑，致其後適用之
      刑事訴訟程序有所區別，然就受處分人負有包括支付一定
      金額予公庫在內之義務觀察，其如未在上開指定期間內確
      實履行義務，依刑事訴訟法第253 條之3 第1 項第3 款規
      定，受處分人將遭受撤銷緩起訴處分之不利益；反之，倘
      其確實遵守並履行各項緩起訴條件，除非合於刑事訴訟法
      第260 條所定情形之一，否則即無再就同一案件遭受刑事
      訴追之虞；從而，受處分人已因上開緩起訴處分而剝奪其
      財產權，主觀上前揭金錢給付義務亦具有強制性、懲罰性
      ，雖不若易科罰金係以支付金錢作為自由刑之替代，惟經
      由緩起訴處分條件之履行使其免於遭檢察官發動起訴程序
      ，仍具有替代刑罰之效果，廣義而言，應屬前揭所稱之「
      實質刑事法律處罰」，而有行政罰法第26條第1 項「一事
      不二罰」規定之適用。
    2.依上揭說明，檢察官為緩起訴處分並命向公庫支付一定之
      金額者，該等款項於解釋上，當然應屬道路交通管理處罰
      條例第35條第8 項所規定之罰金；惟監理機關雖不得再為
      行政裁罰，然若行為人所支付之緩起訴處分金，未達道路
      交通管理處罰條例第92條第3 項所訂最低罰鍰基準規定者
      （依違反道路交通管理事件統一裁罰基準表之規定，駕駛
      人違反處罰條例第35條第1 項第1 款之規定，其吐氣所含
      酒精濃度超過每公升0.55毫克以上者，機車之最低罰鍰為
      45 ,000 元，小型車之最低罰鍰為49,500元），依該條例
      第35條第8 項之規定，即須補繳不足最低罰鍰之部分，始
      為適法；是法院僅得就行為人已依緩起訴處分向公庫支付
      一定之金額部分予以撤銷，並為不罰之諭知。如一方面認
      為行為人依檢察官緩起訴處分命令而為金錢給付，與受刑
      事處罰無異，依行政罰法第26條之規定，監理機關不得再
      行裁罰；一方面卻又認為該等金錢給付不屬於道路交通管
      理處罰條例第35條第8 項所定罰金，無需依該項規定補繳
      不足最低罰鍰部分之差額，理由顯有矛盾；且若緩起訴捐
      款金額低於最低罰鍰金額，亦有失公平（臺灣高等法院暨
      所屬法院97年度法律座談會刑事類提案第39號研討結果參
      照）。
    3.查異議人此次酒後駕車之行為，業經臺灣彰化地方法院檢
      察署檢察官於97年12月4 日以97年度速偵字第1031號為緩
      起訴處分，緩起訴處分內容為：緩起訴期間為1 年，被告
      應於收受緩起訴處分命令通知書之日起1 個月內，向國庫
      支付4 萬元，並應遵守1 年內不得再犯之命令。而異議人
      業已繳納完畢，嗣於98年12月21日期滿未經撤銷緩起訴處
      分而實質確定等情，有前揭緩起訴處分書及臺灣高等法院
      全國前案簡列表各1 份在卷可稽。堪認受處分人上述酒後
      駕車行為，確係「一行為同時觸犯刑事法律」，並經檢察
      官為緩起訴處分確定，受處分人且已履行該緩起訴處分命
      令，支付具有罰金性質之處分金，揆諸上揭說明，應認受
      處分人因本件交通違規所應處之罰鍰部分處罰，已依刑事
      法律處罰。惟受處分人所繳納上開具有罰金性質之處分金
      40,000元，未達道路交通管理處罰條例第35條第1 項第1
      款暨違反道路交通管理事件統一裁罰基準表所定之最低罰
      鍰基準額49,500元，仍須補繳不足之9,500 元。是原處分
      機關就行政罰之罰鍰方面，依道路交通管理處罰條例第35
      條第8 項規定，應僅得就受處分人所繳納不足最低罰鍰基
      準額之部分（計算式：49,500元－40,000元＝9,500 元）
      裁處罰鍰。原處分機關漏未斟酌及此，而對受處分人裁處
      罰鍰49,500元，其中罰鍰40,000元部分有違行政罰法第26
      條第1 項前段「一事不二罰」之規定，自有未當。
五、綜上所述，受處分人為本件違規時係駕駛自用一般小客車，
    其依法所受之處分應為限制其駕駛自小客車之權利，即吊扣
    其小型車駕駛執照，原處分機關對異議人所為「吊扣駕駛執
    照12個月」之裁處，即非適法，受處分人此部分之異議為有
    理由，爰撤銷原處分關於「吊扣駕駛執照12個月」部分，並
    就撤銷部分改諭知如主文第3 項所示之處罰。另原處分機關
    於緩起訴處分期間屆滿後，依道路交通管理處罰條例第35條
    第1 項第1 款規定，參酌違反道路交通管理事件統一裁罰基
    準表，裁處受處分人罰鍰40,000元部分，於法未合，受處分
    人此部分之異議，為有理由，應由本院逕予撤銷，並為撤銷
    部分不罰之諭知。至逾罰鍰40,000元之9,500 元部分，於法
    無違，此部分異議為無理由，應予駁回。至原處分機關另裁
    處受處分人施以道安講習部分，於法並無不當，有交通部公
    路總局臺中區監理所彰化監理站彰監四字第裁64—I0000000
    0 號裁決書1 紙附卷可稽，且並未具受處分人所聲明異議，
    本院即無由就施以道安講習部分處分併予審酌，附此敘明。
據上論斷，應依道路交通管理處罰條例第87條第2項，道路交通
案件處理辦法第20條前段之規定，裁定如主文。
中    華    民    國    98    年    1     月    7     日
                         交通法庭     法  官  黃齡玉
以上正本證明與原本無異。
如不服本裁定，應於裁定送達後五日內向本院提出抗告狀( 須附
抗告狀繕本 )。
中    華    民    國    99    年    1     月    7     日
                                      書記官  林嘉賢

司法院資訊處製作；財團法人民間司法改革基金會備份。
